【裁判字號】    98,訴,140
【裁判日期】    980803
【裁判案由】    請求撤銷詐害行為
【裁判全文】
臺灣臺南地方法院民事判決               98年度訴字第140號
原      告  丙○○
訴訟代理人  黃永隆律師
被      告  乙○○
法定代理人  甲○○
            丁○○
訴訟代理人  蔡文斌律師
            李育禹律師
            王建強律師
            王盛鐸律師
上列當事人間請求侵權行為損害賠償事件，經本院於民國98年7
月20日言詞辯論終結，判決如下：
    主  文
原告之訴及假執行之聲請均駁回。
訴訟費用由原告負擔。
    事實及理由
一、原告方面：
（一）聲明：求為判決：(一)戊○○於民國（下同）94年6月1日對
      被告乙○○所為金額新台幣（下同）100萬元之贈與行為
      ，應予撤銷，並應回復為戊○○之遺產。(二)被告應就被繼
      承人戊○○上開100萬元之遺產範圍內，給付原告731,028
      元，及自起訴狀繕本送達之翌日起按年息百分之五計算之
      利息。並陳明願供擔保請准予宣告假執行。
（二）陳述：
    一原告係被告之被繼承人戊○○之債權人，此有取得對被告
      乙○○即債務人戊○○之繼承人之法院確定支付命令。而
      債務人戊○○於生前委由其配偶己○○將其國泰世華銀行
      帳戶內之系爭100萬元，以轉帳之方式無償贈與被告，上
      開無償贈與100萬元予被告之行為，係為積極減少債務人
      戊○○之財產，的確有害及原告之債權，從而原告自得依
      民法第244條第1項之規定請求撤銷債務人戊○○上開無償
      贈與之行為，系爭100萬元既經撤銷，則應回復為債務人
      戊○○之遺產範圍。另按，原告並可依與其他債權人之債
      權比例，請求被告於繼承自被繼承人即債務人戊○○所得
      之遺產範圍內，請求給付原告731,028元。
    二對被告抗辯之陳述：
    (一)本件提起撤銷詐害行為並未罹於1年之除斥期間：本件係
      主張撤銷債務人戊○○匯款予被告乙○○之無償行為，依
      民法第244條第1項規定，其要件之一為「須為債務人所為
      者為無償行為」，亦即必須知悉所無償贈與之對象為何人
      ，否則即無從行使撤銷權。然本件於偵查刑事案件中，原
      告雖有提出戊○○於國泰世華銀銀行帳戶資料，但並不知
      悉此系爭一百萬元究竟是為己○○自己出賣股票而侵占此
      款項或做其他用途，直至該案件偵查終結原告聲請交付審
      判並聲請閱卷時，始由卷內資料記載「乙○○」等字樣，
      始得知悉系爭一百萬元是轉匯予被告等情。是以原告於97
      年3月13日聲請閱覽偵查刑事卷證資料，知悉系爭一百萬
      元於94年6月1日匯入被告帳戶，至提起本件撤銷詐害行為
      之訴訟，並未有逾1年之除斥期間。
    (二)本件撤銷詐害行為被告應返還之範圍無須考量被告主觀上
      之意思及所受利益是否仍存在：民法第244條第1項規定：
      「債務人所為之無償行為，有害及債者，債權人得聲請法
      院撤銷之。」第2項規定：「債務人所為之有償行為，於
      行為明知有損害於債權人之權利者，以受益人於受益時亦
      知其情事者為限，債權人得聲請法院撤銷之。」由此法律
      條文以觀，撤銷權之行使乃分別債務人之詐害行為為無償
      行為或有償行為而異其行使要件，其用意乃係就債權之保
      護與第三人利益之保護，權衡輕重，酌量要件之寬嚴。是
      撤銷債務人之無償行為時，對於債務人及受益人是否認識
      該無償行為有害及債權，當無庸斟酌，故撤銷者若為債務
      人所為之無償行為，則僅具備客觀要件為已足。本件所主
      張者係撤銷債務人所為之無償行為，依上開法文規定，本
      無須考量受益人主觀上是否為善意，所受利益仍否存在等
      要件，故本件縱被告抗辯所受之利益已有不復存在之事由
      ，仍應負回復原狀之責，即返還當初債務人戊○○無償贈
      與之一百萬元。原告亦援引台灣台北地方法院96年訴字第
      9288號之民事判決理由「被告受贈均為金錢，無不能返還
      之問題，與受益人所得款項如何使用、購置何物品、所購
      置之物品是否已逾使用年限或業經耗用完畢等節，要非所
      問」作為理由之依據。
（三）證據：提出提出國泰世華銀行轉帳明細、債務人戊○○出
      具之債權聲明書、台灣台南地方法院94年支付命令及確定
      證明書、律師閱卷聲請單、台灣台南地方法院96年重訴字
      第299號言詞辯論筆錄、台灣台南地方法院檢察署94年交
      查字第456號（二）卷宗為憑，並援用邱聰智著新訂民法
      債編通則（下）511頁、孫森焱著民法債編總論下冊第653
      、665頁及台灣台北地方法院96年訴字第2988號民事判決
      乙份供參。為憑。
二、被告方面：
（一）聲明：求為判決駁回原告之訴。並陳明如受不利判決，願
      供擔保請准宣告免為假執行。
（二）陳述：
    一按訴狀送達後，除有民事訴訟法第255條第1項但書所述情
      形者外，原告不得將原訴變更或追加他訴。查原告起訴狀
      所載訴之聲明第2項原為「被告乙○○應給付戊○○新台
      幣一百萬元及自起訴狀送達之翌日起至清償日止按年利率
      5％計算之利息，並由原告代為受領。」原告復於辯論意
      旨狀變更訴之聲明第2項為「被告應就被繼承人戊○○上
      開一百萬元之遺產範圍內，給付原告七十三萬一千零二十
      八元，及自起訴狀送達之翌日起按年息百分之五計算之利
      息。」原告之請求權基礎由起訴時所載代位權變更為繼承
      ，核為訴之變更，被告並不同意。
    二原告主張對被告乙○○之父親戊○○有1500萬元之債權，
      並提出戊○○於91年10月23日出具之聲明書及支付命令為
      證。惟查，被告雖不否認原告因與戊○○共同投資股票，
      因此匯款1,500萬元給戊○○。但原告所提聲明書僅記載
      戊○○與原告有金錢往來借貸之關係，並未載明借貸金額
      如何，尚難證明聲明書所載借貸金額即為原告起訴狀所載
      之1500萬元。此外，支付命令未經法院為實體審理裁判，
      無與確定判決相同之效力，原告提出支付命令，並不足以
      證明原告對戊○○有1500萬元債權存在之事實。何況原告
      起訴狀自承系爭1500萬元係原告與戊○○約定共同投資股
      票之投資款，既稱「共同投資股票」，則系爭1500萬元匯
      款性質上應為原告與戊○○之合夥出資，則原告與戊○○
      之合夥財產有無剩餘，剩餘若干，原告應舉證說明。
    三按父母對於未成年子女有保護及教養之權利義務，基於此
      義務，未成年子所需之生活費、教育費等開支，應由父母
      負擔，屬於家庭生活費用之一環。是父母給付未成年子女
      生活、教育費用，縱以一次給付之方式匯入未成年子女名
      下帳戶，再由父母管理開支，仍不失家庭生活費用之性質
      ，核與一般無償贈與迥異，自不能視之為一般無償贈與行
      為，任由債權人主張撤銷，無視民法第1084條、兒童及少
      年福利法第3條規定：父母對兒童及少年應負保護教養之
      責任，及憲法第156條保障兒童福利之意旨。經查，實際
      辦理匯款之己○○為戊○○之配偶，有互為代理之權限，
      己○○鑑於戊○○中風後病情不見樂觀，憂心倘若戊○○
      持續昏迷不醒，甚至撒手人寰，乙○○終成無父無母之孤
      兒，將來在生活、教育、經濟上必定會有困難，遂由戊○○帳戶匯出100萬元到乙○○帳戶，供作乙○○將來生活
      、教育費，此為法定扶養費用，非無償贈與。是己○○從
      戊○○帳戶匯給乙○○之100萬元，與原告所主張之無償
      贈與迥異，不能為撤銷之標的。
    四原告於94年度他字第2121號刑事案件為告訴人，對訴外人
      己○○等人提出侵占、背信等刑事告訴。原告於95年3月9
      日所提出之刑事告訴補充理由狀（四）、95年6月15日所
      提出之刑事告訴補充理由狀（五），已將戊○○國泰世華
      銀行帳號000000000000之帳戶資料提出作為證據，該帳戶
      資料已有本件100萬元匯款紀錄。原告為告訴己○○等人
      侵占、背信案件，早已詳細調查戊○○帳戶中每一筆匯款
      去向，作為刑事告訴之依據，原告主張係在97年3月13日
      聲請閱卷才知悉，顯與上開情節不符，尚難採信。是原告
      遲至98年2月才起訴撤銷該筆匯款之法律行為，已逾除斥
      期間。
    五按行使撤銷權之目的既以保全債權為目的，則如債權人於
      行使撤銷權時，倘行使之結果無從達保全之目的，即不得
      認有行使撤銷權之實益，孫森焱大法官所著《民法債篇總
      論》，89年8月修訂版，頁651-652足資參照。查本件原告
      主張伊對於戊○○有1500萬元之債權，並以戊○○生前委
      由己○○匯款100萬元予被告，有害及原告債權，因而訴
      請撤銷上開100萬元匯款之法律行為，固非無見。惟揆諸
      首開說明，縱原告撤銷上開100萬元匯款之法律行為，原
      告尚須與其他債權人依債權比例受償，即使無其他債權人
      主張權利，原告所能獲償之金額亦僅100萬元，根本不足
      以達保全原告1500萬元債權之目的。是原告本件撤銷訴權
      之行使，應無訴之利益。
    六被告自從戊○○死亡後，生活開銷全憑系爭100萬元支出
      ，被告目前之監護人為被告之祖父母，均已無謀生能力，
      被告才國中二年級，亦無自己謀生之能力，戊○○匯給被
      告之100萬元迄今僅存不到30萬元。縱原告撤銷訴權之行
      使為有理由，仍無法滿足1500萬之債權，被告則因原告之
      請求，將陷於不能維持生活之困境，原告本件撤銷權之行
      使，恐有權利濫用之虞。
（三）證據：提出原告丙○○於94年度他字第2121號刑事案件所
      提告訴理由狀及所附證據影本一份、台南地方法院97年度
      訴字第948號民事判決影本、高雄地方法院95年度雄簡字
      第3955號判決影本、台南地方法院64年度訴字第799號判
      決影本、97年3月2日南院雅94執源字第49546號函影本、
      97年7月22日南院雅94執源字第49546號函影本等為憑。
三、本院依職權調閱97年度聲判第4號聲請交付審判案件全部（
    含偵查卷宗全部）、96年度重訴字第299號民事侵權行為損
    害賠償事件卷宗、94年度繼字第1495號限定繼承事件卷宗、
    94年度促字第28603號給付借款事件卷宗。
四、本件原告起訴時，除如上訴之聲明第一項外，另其第二項請
    求被告應給付原告100萬元及自起訴狀繕本送達被告之翌日
    起至清償日止按週年利率百分之五計算之遲延利息。嗣後將
    第二項之請求變更如上所述，其主張之理由雖有不同，惟其
    先後主張之基礎事實同一，核屬請求事項之減縮，非有關訴
    之變更，被告在程序上認此為訴之變更，並表明不同意云云
    ，顯屬誤解，核先陳明。
五、兩造不爭執事項及爭執內容：
（一）不爭執事項：
    一被告乙○○之父戊○○於生前有要約原告共同投資股票事
      宜，原告有匯款1500萬元予戊○○之帳戶，此有戊○○出
      具之聲明書及開立世華銀行支票帳號000000-0、金額2400
      萬元之支票乙紙可證。
    二戊○○於94年6月1日委託其配偶己○○出賣名下股票，並
      將前開所出賣股款其中之一百萬元無償轉匯至被告乙○○
      國泰世華銀行台南分行0000000000帳戶內。
    三戊○○委由己○○所出賣名下之股票並未有償還原告前開
      之債權；縱原告以上開執行名義強制執行債務人戊○○之
      財產仍有超過一百萬元之債權未獲清償部分。
    四原告因認己○○等人有涉犯侵占、偽造文書等罪嫌，有向
      台灣台南地方法院檢察署提起告訴，其後為不起訴處分，
      案號為96年偵字第13491號、13492號及13493號，嗣後原
      告有為聲請再議事，案號為97年上聲議第54號，並向鈞院
      刑事庭提起交付審判，案號為97年聲判字第4號，並於97
      年3月13日委由代理人聲請閱覽相關刑事卷證。
（二）本件之爭執事項：本件原告主張上開一百萬元匯款，係戊○○對被告之無償贈與，認有詐害其對戊○○之債權，主
      張撤銷該詐害行為，請求判決如聲明第一項所示，將該一
      百萬元回復為戊○○之遺產；並將該遺產平均償還各債權
      人，其中原告所占債權比例應受償731,028元，爰請求如
      聲明第二項所示。被告則否認該一百萬元係無償贈與，而
      係戊○○為履行對被告之扶養義務而為，且原告之撤銷權
      已逾一年之除斥期間，又縱原告獲得勝訴，因被告亦無貲
      力償還，原告行使撤銷權有無實益等語為辯。是本件原告
      之請求有無理由，首應釐清該一百萬元匯款是否屬無償贈
      與，苟非贈與，則原告之主張即無理由，無庸再審酌其他
      事項；苟認定屬贈與，則再論述原告之撤銷權是否已釐於
      一年之除斥期間，及本件原告之請求有無實益等項。
六、得心證之理由：
（一）查被告乙○○係84年8月6日出生，父親戊○○、母親辛○○。其母辛○○於被告尚為幼兒時即死亡，其後生父戊○○於91年6月7日再與訴外人己○○結婚。嗣戊○○於94年
      6月14日死亡，當時被告尚未滿十歲，父母即已雙亡，其
      監護任務則由本院裁定交由其母親之父母甲○○、丁○○
      二人行使。至於今日，被告之年齡亦僅十四歲。此有94年
      度繼字第1495號限定繼承事件卷宗內之戶籍謄本為憑。
（二）被告之父戊○○係於94年6月14日死亡，其93年度之綜合
      所得額為1,233,356元，其中薪資所得為513,420元。另戊○○在86年間亦有因共有物分割而取得台南縣庚○鄉○○
      段107地號土地之所有權；另於87年間購買台南市○區○○段67-1地號及座落其上之25103建號房屋一棟。此所得
      明細及土地、建物所有權狀均附於上開94年度繼字第1495
      號限定繼承事件卷宗內。
（三）如原告所陳，戊○○係於94年5月28日凌晨3時因腦血管破
      裂即昏迷不醒，延至同年6月14日死亡。依此事實，則戊○○當在昏迷不醒當時即無意識能力，無法做任何事情。
      而戊○○所有國泰世華銀行上開帳戶內，截至94年5月30
      日存入2,409萬元後，僅該帳戶即有高達23,336,401元之
      數額，亦即苟無第三人以戊○○之名將該帳戶內之存款存
      入或匯出，則戊○○死亡時之財產，當不止於原告所主張
      之1,500萬元，顯見戊○○昏迷時之財產，苟未經第三人
      動用，除原告主張之債權外，尚有戊○○個人所得及其他
      財產累計其中。
（四）如上所陳，本件被告之母早已逝世，所有對被告教養之責
      任，全數由戊○○一人擔負，乃戊○○復於94年6月14日
      死亡，斯時被告尚未滿十歲，至其成年尚逾十年之期間，
      休論戊○○當時已腦溢血而不醒人事，縱其當時有意識，
      亦當為其對被告之教養義務為妥適之安排。此撫養責任之
      履行，核屬日常事務，己○○為戊○○之配偶，其代理戊○○匯款一百萬元入被告帳戶，以被告之身世而言，以其
      說是戊○○之無償贈與，毋寧解為係戊○○對被告應盡之
      扶養責任，一部分先行履行而已。
（五）以戊○○生前任職於台糖公司庚○糖廠，在93年度自庚○
      糖廠所獲取之薪資即達513,420元，而戊○○在93年度之
      所得總額則達1,233,356元，依此標準，則戊○○之收入
      總額，累積至上揭時間昏迷以至死亡時，其財產總額何止
      千萬元之數，又苟自戊○○昏迷後，其所有財產均保持現
      狀，直至楊某死亡時方為清算，以被告係戊○○唯一之子
      女，縱楊某尚有配偶而各繼承二分之一，則被告得自戊○○之遺產，或不止一百萬元之數。無奈戊○○死亡時，被
      告年僅近十歲，根本不知、且無從插手或制止有關戊○○
      財產之處分，在楊某昏迷期間以迄死亡之短短半個月期間
      ，楊某之財產迅速變化，雖迄今不知其中有何弊端可言，
      惟以戊○○可留之遺產而言，被告僅獲得匯款一百萬元用
      以支付未成年期間之部分開支使用，並無何無償受贈可言
      。
（六）承上所述，本件訴外人己○○在戊○○昏迷期間，將戊○○當時財產之一小部分匯予被告，當屬基於夫妻日常生活
      事務代理之範圍內，為戊○○履行一部分之扶養義務，被
      告既有權請求戊○○負扶養責任，則其獲得一百萬元之匯
      款，即係接受扶養費用，而非無償受贈。原告主張該一百
      萬元係戊○○之贈與云云，顯然未考量戊○○係被告唯一
      之扶養義務人使然。況且以戊○○昏迷前之財產及收入明
      細，戊○○確有能力支付該一百萬元予被告，並非挪用原
      告投資之金錢而為支付。
七、本件原告主張上揭一百萬元匯款係戊○○無償贈與被告云云
    ，已如上所述不足採信，則本件原告訴之聲明第一項請求撤
    銷該無償贈與行為，將一百萬元回復為戊○○之遺產，為無
    理由，原告進而請求被告依債權比例，給付原告其中之731,
    028元，及自起訴狀繕本送達之翌日起按年息百分之五計算
    之利息云云，核無理由，應予駁回。又其假執行之聲請，因
    訴之駁回而失所依據，亦應併予駁回。並依職權為訴訟費用
    負擔之裁判。
八、因本案事證已臻明確，兩造其餘主張陳述及所提之證據，均
    毋庸再予審酌，附此敘明。
九、結論：原告之訴為無理由，並依民事訴訟法第78條，判決如
    主文。
中    華    民    國    98    年    8     月    3     日
                  民事第二庭    法  官  王國忠
以上正本係照原本作成。
如對本判決上訴，須於判決送達後20日內向本院提出上訴狀。
中    華    民    國    98    年    8     月    3     日
                                書記官  黃敏純


司法院資訊處製作；財團法人民間司法改革基金會備份。
